ACORDAO-COMPLETO-2343818

ACÓRDÃO 832/2019 ATA 3/2019 - SEGUNDA CÂMARA

VISTO, relatado e discutido o ato de aposentadoria de José Ivan de Carvalho, ex-servidor da Universidade Federal do Rio Grande do Norte.
ACORDAM os ministros do Tribunal de Contas da União, reunidos em sessão da 2ª Câmara, ante as razões expostas pela relatora, e com fundamento nos arts. 39, inciso II, da Lei 8.443/1992 e 259, inciso II, do Regimento Interno, em:
9.1. determinar à Universidade Federal do Rio Grande do Norte que:
9.1.1. promova a absorção da vantagem referente a horas extras paga ao interessado José Ivan de Carvalho, sob a forma de rubrica judicial, a partir do trânsito em julgado do Recurso Extraordinário 364.323, impetrado no Supremo Tribunal Federal, ocorrido em 2/6/2005; 
9.1.2. comunique ao interessado a deliberação deste Tribunal e o alerte de que o efeito suspensivo proveniente de eventual interposição de recursos junto ao TCU não o eximirá da devolução dos valores indevidamente recebidos após a notificação, em caso de não provimento dos apelos;
9.1.3. encaminhe a este Tribunal, no prazo de 30 (trinta) dias, a partir da ciência deste acórdão, por cópia, comprovante da data em que o interessado dele tomar conhecimento;
9.1.4. emita, no prazo de 30 (trinta) dias, a contar da ciência desta deliberação, novo ato concessório de aposentadoria em nome do ex-servidor, em que seja suprimida a irregularidade verificada, e o submeta ao TCU para nova apreciação.

Aposentadoria de ex-servidor da Universidade Federal do Rio Grande do Norte.

Segunda Câmara

3. Interessado: José Ivan de Carvalho (CPF XXX.536.694-XX).

13.1. Ministros presentes: Augusto Nardes (na Presidência), Raimundo Carreiro e Ana Arraes (Relatora).
13.2. Ministro-Substituto convocado: Marcos Bemquerer Costa.
13.3. Ministro-Substituto presente: André Luís de Carvalho.

ANA ARRAES

Adoto como relatório a instrução da Secretaria de Fiscalização de Pessoal - Sefip (peça 30) , acolhida por diretor (peça 31) e pelo Ministério Público junto ao TCU - MPTCU (peça 32) :
"INTRODUÇÃO
Trata-se de acompanhamento do cumprimento do Acórdão 9029/2016-TCU-Segunda Câmara, de 16/8/2016, Relatora Ana Arraes (peça 5) que considerou ilegal o ato de aposentadoria do interessado em epígrafe, em decorrência do pagamento irregular de parcela judicial alusiva à 'hora extra' oriunda do regime celetista.
       HISTÓRICO
Referido acórdão foi prolatado nos seguintes termos:
1.8. Determinações:
1.8.1. dispensar a reposição das importâncias indevidamente recebidas de boa-fé até a data da notificação deste acórdão pelo ente concedente; 
1.8.2. determinar à Universidade Federal do Rio Grande do Norte que: 
1.8.2.1. cesse pagamentos decorrentes do ato impugnado, sob pena de responsabilidade solidária da autoridade administrativa omissa, e comunique ao TCU, no prazo de quinze dias, as providências adotadas; 
1.8.2.2. cientifique o interessado do inteiro teor desta decisão e alerte-a que o efeito suspensivo proveniente de eventual interposição de recurso junto ao TCU não o eximirá da devolução dos valores indevidamente percebidos após a notificação deste acórdão, em caso de não provimento do apelo; 
1.8.2.3. encaminhe a este Tribunal, no prazo de 30 (trinta) dias a partir da ciência desta deliberação, por cópia, comprovante da data em que o interessado tomou conhecimento desta deliberação; e 
1.8.2.4. emita novo ato de aposentadoria, livre da irregularidade apontada, e submeta-o à apreciação deste Tribunal no prazo de 30 (trinta) dias após a ciência desta decisão
Notificada da decisão em 23/9/2016 (peça 8) , a Universidade Federal do Rio Grande do Norte (UFRN) solicitou prorrogação de prazo (peça 10) , ainda que fazendo referência erroneamente a acórdãos relativos à supressão do percentual de 3,17%, que não é o caso dos presentes autos (equívoco repetido quando de resposta acostada à peça 15) . De toda sorte, o prazo foi prorrogado por meio do Acórdão 133/2017-TCU-Segunda Câmara, de 24/1/2017, Relatora Ana Arraes (peça 12) .
Entretanto, em ofício de 16/6/2017 (peça 18) , a Universidade informou estar impossibilitada de suprimir o pagamento da vantagem relativa às horas-extras, em decorrência de sentença transitada em julgado favorável aos servidores substituídos pelo Sindicato dos Trabalhadores em Educação do 3º Grau do Rio Grande do Norte (Sintest/RN) em sede de Mandado de Segurança Coletivo (Processo 0012053-62.1997.4.05.8400) , in verbis:
Em resposta aos Ofícios já referenciados, pelos quais essa Secretaria de Fiscalização de Pessoal encaminhou à Universidade Federal do Rio Grande do Norte cópias dos Acórdãos mencionados acima, para adoção de providencias pertinente, vimos em proceder ao informá-lo da impossibilidade desta Universidade cancelamento do pagamento da vantagem referente às horas extras, integrante dos proventos dos servidores aposentados José Ivan de Carvalho e Luís Irineu Lopes, pelas razões que passamos a expor. 
Nos idos dos anos de 1986 a 1987 centenas de reclamações trabalhistas foram ajuizadas por servidores da Universidade Federal do RN (UFRN) , com fundamento no enunciado 76 do Tribunal Superior do Trabalho (TST) , então em vigor, e que resultaram em decisões condenatórias, já transitadas em julgado, as quais reconheceram o direito à incorporação do valor inerente a horas-extras, prestadas há mais de 2 (dois) anos. 
Ocorre que nos idos de 1997 a UFRN, em cumprimento a uma determinação do Tribunal de Contas da União, suspendeu unilateralmente o pagamento do sobredito adicional no contracheque dos servidores beneficiados com a incorporação judicial dessa vantagem. 
Diante deste fato, o Sindicato dos Trabalhadores em Educação de 3' Grau do Rio Grande do Norte - SINTEST RN - impetrou um Mandado de Segurança Coletivo (Processo 0012053-62.1997.4.05.8400) , cuja sentença, também já transitada em julgado há anos, assegurou 'aos servidores substituídos a 'continuidade da percepção da rubrica inerente a hora extra...'.
A sentença proferida no Mandado de Segurança acima mencionado teve como supedâneo jurídico a irredutibilidade de vencimentos, prevista no art. 37, XV da Constituição Federal, bem como a garantia constitucional da coisa julgada, insculpida no art. 5°, XXXVI da lei maior da República. 
Por fim, esclarecemos que, em atendimento aos citados Acórdãos, esta Universidade procedeu às notificações aos interessados.
EXAME TÉCNICO
Consulta ao Siape demonstra que a parcela relativa às horas-extras continua sendo paga ao interessado (peça 28) .
Porém, o entendimento consolidado nesta Corte é a de que é ilegal a inclusão, nos proventos de servidor público estatutário, de vantagem pessoal decorrente de decisão judicial proferida pela Justiça do Trabalho no âmbito do regime celetista (como é o caso da 'hora-extra') , por se tratar de vantagem incompatível com o regime jurídico dos servidores públicos da União, das autarquias e das fundações instituído por força da Lei 8.112/1990, conforme se observa no Enunciado 241 desta Corte:
As vantagens e gratificações incompatíveis com o Regime Jurídico Único, instituído pela Lei nº 8.112/1990, de 11/12/1990, não se incorporam aos proventos nem à remuneração de servidor cujo emprego, regido até então pela legislação trabalhista, foi transformado em cargo público por força do art. 243 do citado diploma legal.
No mesmo sentido o Enunciado TCU 276: 
As vantagens da estrutura remuneratória anterior não se incorporam à atual, exceto quando expressamente consignadas em lei superveniente. 37. Assim, a parcela deveria ser paga tão somente para garantir a irredutibilidade da remuneração anteriormente recebida. Nesse caso, deveria ser paga até sua completa absorção pelos reajustes subsequentes de remuneração (Acórdão 296/2014-TCU-Primeira Câmara e 4.216/2014 da Segunda Câmara, entre outros) .
O trâmite a ser seguido para a absorção de parcelas dessa natureza foi detalhado no Acórdão 2161/2005-TCU-Plenário, de 7/12/2005, Relator Walton Alencar Rodrigues:
9.2.1. determinar à Secretaria de Recursos Humanos do Ministério do Planejamento, Orçamento e Gestão (SRH/MP) para que, na qualidade de gestora do sistema integrado de recursos humanos do Poder Executivo Federal, em conjunto com as unidades pagadoras do Siape, envide esforços no sentido de:
9.2.1.1. alterar o sistema Siape a fim de que as rubricas referentes às sentenças judiciais sejam pagas em valores nominais, e não com base na aplicação contínua e automática de percentuais parametrizados sobre todas as parcelas salariais do servidor, lembrando que aquelas rubricas não devem incidir, inclusive, sobre vantagens criadas por novos planos de carreira após o provimento judicial;
9.2.1.2. recalcular, em cada caso, o valor nominal deferido por sentença judicial relativa a planos econômicos, de tal forma que a quantia inicial seja apurada, quando possível, na data do provimento jurisdicional, limitando-se essa revisão ao prazo de 5 anos anteriores. Acrescentar ao valor nominal calculado na data da sentença, apenas os reajustes gerais de salário do funcionalismo público federal ocorridos no período e subtrair as sucessivas incorporações decorrentes de novas estruturas remuneratórias criadas por lei, até a absorção integral dessa vantagem; (grifei) 
Vantagens como a hora-extra teriam a função de evitar que, após a transposição para o Regime Jurídico Único, a remuneração anteriormente recebida pelos servidores sofresse redução. Com esse objetivo, ela deveria ser paga sob a forma de Vantagem Pessoal Nominalmente Identificada (VPNI) e ter seu valor paulatinamente diminuído de acordo com os aumentos subsequentes concedidos aos servidores, até sua completa absorção.
Portanto, o pagamento destacado de rubricas como a hora-extra não deveria perdurar ad aeternum, devendo desaparecer após seu valor ser compensado por novas estruturas remuneratórias.
O entendimento desta Corte de Contas é corroborado pelo Supremo Tribunal Federal, conforme se observa na leitura da ementa do Mandado de Segurança (MS) 22.455/DF, publicada no Diário de Justiça (DJ) de 7/6/2002:
EMENTA: Mandado de segurança contra ato imputado ao Presidente do Tribunal de Contas da União. Ato administrativo que determinou a suspensão de pagamento de horas extras incorporadas aos salários dos impetrantes, por decisão do TCU. 2. Entendimento assente no Tribunal de Contas deflui da aplicação de preceitos atinentes à limitação que as normas administrativas impõem à incidência da legislação trabalhista sobre os servidores públicos regidos pela CLT, à época em que tal situação podia configurar-se. 3. Entendimento no sentido de que não é possível a coexistência das vantagens dos dois regimes funcionais. Ao ensejo da transferência do impetrante para o sistema estatutário, ut Lei nº 8.112/90, há de ter o regime próprio desta Lei, ressalvada, tão só, a irredutibilidade dos salários. 4. Mandado de segurança indeferido.
Isso posto, necessário abordar a decisão favorável ao interessado nos autos do Mandado de Segurança Coletivo de numeração 0012053-62.1997.4.05.8400 (97.0012053-8) na Justiça Federal do Rio Grande do Norte (JFRN) ; 0029819-74.1998.4.05.0000 (98.05.29819-1) no Tribunal Regional Federal da 5ª Região (TRF 5) ; Recurso Especial 307.567/RN e Agravo em Recurso Especial 268.389/RN no Superior Tribunal de Justiça (STJ) ; e Recurso Extraordinário 364.323 no Supremo Tribunal Federal (STF) , esse último transitado em julgado em 2/6/2005.
Desde a prolação das sentenças favoráveis ao aposentado no âmbito judicial, é necessário levar em consideração a alteração do ambiente fático e jurídico trazida por novas estruturações remuneratórias, que implicam aumentos nos ganhos dos servidores aos quais devem corresponder absorções equivalentes no valor nominal da vantagem, até seu completo desaparecimento.
Decisão do STF sobre o tema, no Recurso Extraordinário (RE) 596.663/RJ, com repercussão geral reconhecida, esclarece a aplicação da cláusula rebus sic stantibus no caso concreto:
EMENTA: CONSTITUCIONAL. PROCESSUAL CIVIL. SENTENÇA AFIRMANDO DIREITO À DIFERENÇA DE PERCENTUAL REMUNERATÓRIO, INCLUSIVE PARA O FUTURO. RELAÇÃO JURÍDICA DE TRATO CONTINUADO. EFICÁCIA TEMPORAL. CLÁUSULA REBUS SIC STANTIBUS. SUPERVENIENTE INCORPORAÇÃO DEFINITIVA NOS VENCIMENTOS POR FORÇA DE DISSÍDIO COLETIVO. EXAURIMENTO DA EFICÁCIA DA SENTENÇA.
1. A força vinculativa das sentenças sobre relações jurídicas de trato continuado atua rebus sic stantibus: sua eficácia permanece enquanto se mantiverem inalterados os pressupostos fáticos e jurídicos adotados para o juízo de certeza estabelecido pelo provimento sentencial. A superveniente alteração de qualquer desses pressupostos (a) determina a imediata cessação da eficácia executiva do julgado, independentemente de ação rescisória ou, salvo em estritas hipóteses previstas em lei, de ação revisional, razão pela qual (b) a matéria pode ser alegada como matéria de defesa em impugnação ou em embargos do executado.
2. Afirma-se, nessa linha de entendimento, que a sentença que reconhece ao trabalhador ou servidor o direito a determinado percentual de acréscimo remuneratório deixa de ter eficácia a partir da superveniente incorporação definitiva do referido percentual nos seus ganhos.
3. Recurso extraordinário improvido. (grifei) 
No voto condutor do Acórdão 3112/2018-TCU-Primeira Câmara, de 10/4/2018, o Relator Exmo. Ministro Vital do Rêgo, ao citar o julgado acima transcrito do STF enfatiza:
10. (...) resta claro que a Suprema Corte já pacificou o entendimento segundo o qual, havendo alteração nos pressupostos de fato que fundamentaram a decisão, ainda que transitada em julgado, cessa de imediato a sua eficácia executiva, independentemente de ação rescisória. Diante de tal entendimento, entendo não haver necessidade de promover qualquer reparo à decisão recorrida, na medida em que as situações fáticas que deram ensejo aos pagamentos decorrentes da hora extra há muito tempo foram modificadas.
Por fim, cabe transcrever trecho do voto condutor do Acórdão 3611/2014-TCU-Primeira Câmara, de 16/6/2015, Relator Benjamin Zymler, que esclarece não haver incompatibilidade da decisão do TCU que nega registro a ato concessório com os institutos da coisa julgada e do direito adquirido:
13. Outro não é o entendimento do Supremo Tribunal Federal, que, analisando questão idêntica à ora em análise (exame de aposentadoria para fins de registro, em cujos proventos eram computadas as horas extras por eles pretendidas) , já decidiu que a deliberação do TCU não ofende os institutos da coisa julgada ou do direito adquirido. Eis a ementa do MS 24.381/DF (Relator: Ministro GILMAR MENDES, DJ 03-09-04) : 
EMENTA: Mandado de Segurança. 2. Ato do Presidente da 2a Câmara do Tribunal de Contas da União que recusou (a) o registro de aposentadoria da impetrante, (b) declarou a ilegalidade de sua concessão, (c) determinou à Universidade Federal de Goiás que suspendesse o pagamento de horas extras e (d) expedisse novo ato concessório. 3. Alegada violação à coisa julgada, ao ato jurídico perfeito, ao direito adquirido e à irredutibilidade de vencimentos, por terem as horas extras sido incorporadas ao salário da impetrante em razão de decisão judicial com trânsito em julgado. 4. Conversão do regime contratual em estatutário. Extinção do contrato de trabalho. Reconhecimento do direito às horas extras em reclamação trabalhista em data anterior. 5. Novo ordenamento jurídico. Regime Jurídico dos Servidores Públicos Civis da União, das Autarquias e das Fundações Públicas Federais. Lei no 8.112, de 11.12.90. Incompatibilidade de manutenção de vantagem que, à época, podia configurar-se. Precedentes. 6. Mandado de Segurança indeferido.
14. Observe-se que em embargos de declaração opostos ao acórdão citado acima, o STF reafirmou o entendimento da impossibilidade de incorporação aos proventos de servidor estatutário de horas extras concedidas por decisão transitada em julgado que tomou por parâmetro a aplicação do regime celetista: 
EMENTA: Embargos de Declaração em Mandado de Segurança. 2. Alegada ocorrência de obscuridade e contradição no Acórdão em relação a qual ato teria sido considerado legal por esta Corte, se (a) o ato do tribunal de Contas da União que determinou à Universidade Federal do Goiás a expedição de novo ato concessório de aposentadoria com o valor da vantagem que a embargante faria jus ao momento de sua aposentação, ou (b) se o ato da reitoria que retroagiu à data de implantação do regime Jurídico Único, e a partir de então, deduziu dele todos os aumentos reais de remuneração concedidos aos servidores. 3. Alegada caracterização de omissão quanto à redução nominal operada nos proventos da embargante, diante dos princípios da irredutibilidade salarial (CF, arts. 7o, VI, e 37, XV) e estabilidade das relações jurídicas. 4. Ausência de obscuridade e contradição. O Acórdão embargado ao declarar a impossibilidade do pagamento de horas extras considerou ambos os atos legais ao negar a segurança pretendida. 5. Ausência de omissão. O Supremo Tribunal Federal pronunciou-se quanto à redução nominal, afirmando que, com a conversão do regime celetista para o estatutário, operou-se a extinção do contrato de trabalho, não sendo possível invocar coisa julgada nem direito adquirido (CF, art. 5o, XXXV) . Precedentes citados: MS no 22.094-DF, Pleno, unânime, Rel. Min. Ellen Gracie, DJ de 02.02.2005, MS no 22.455-DF, Pleno, unânime, Rel. Min. Néri da Silveira, DJ de 22.04.2002, MS no 22.160-DF, Pleno, unânime, Rel. Min. Sydney Sanches, DJ de 22.02.1996. 6. Os Precedentes colacionados pela embargante MS 25.678-DF, Rel. Min. Eros Grau, DJ de 05.12.2005 e MS no 25.009-DF, Pleno, maioria, Rel. Min. Carlos Velloso, DJ de 01.12.2004 tratam de incorporação do percentual da URP de 26,05% (Plano Bresser) . Hipótese distinta do caso em apreço, que trata da incorporação de horas extras ante alteração da situação jurídica da embargante do regime celetista para o estatutário. 7. Embargos de Declaração rejeitados. 
15. Assim sendo, mostra-se patente a ilegitimidade da percepção da vantagem paga a título de horas extraordinárias oriunda de decisão judicial trabalhista transitada em julgada, impondo-se, em consequência, a manutenção do decisum que teve como ilegal o ato que contemplou a referida parcela.
Sedimentado, portanto, o entendimento de que é irregular a manutenção de vantagens, a exemplo das horas-extras, incompatíveis com o regime estatutário; de que as decisões judiciais que autorizavam tais pagamentos têm sua eficácia cassada por leis supervenientes que estabeleçam aumentos remuneratórios suficientes para absorver o valor nominal da rubrica; e que, portanto, decisões deste TCU que julguem ilegais atos concessórios que ainda comportem o pagamento dessas parcelas e determinem a absorção dos pagamentos irregulares não ferem os institutos da coisa julgada e do direito adquirido.
Resta elucidar o momento que deve ser considerado como o início da absorção da parcela horas-extras, diante da decisão judicial favorável ao ex-servidor beneficiário da vantagem já ter transitado em julgado em sede recursal no STF.
No presente caso, conforme informado anteriormente, o trânsito em julgado do RE 364.323 no STF, com sentença favorável ao aposentado, ocorreu em 2/6/2005 no STF.
De se considerar o tratamento dado por esta Corte em processos análogos que tratam de outra parcela tida como irregular por esta Corte, a chamada URP (26,05%) .
Naquela ocasião, inconformados com a impugnação de referido pagamento por este TCU, os docentes da Universidade Federal do Piauí obtiveram sentença favorável em sede de recurso impetrado no STF (MS 31.412/DF) , nos seguintes termos, cujo trânsito em julgado ocorreu em 15/5/2014:
Sendo assim, e em face das razões expostas, defiro o presente mandado de segurança, para cassar as deliberações emanadas do E. Tribunal de Contas da União, 'dirigidas à Universidade Federal do Piauí, que ordenam a exclusão da parcela referente à URP de qualquer professor beneficiado pela decisão judicial proferida nos autos da Reclamação Trabalhista de nº 02-1069/1990, transitada em julgado no dia 31/07/1995 (...) ' (grifei) , que tramitou perante a (antiga) 2ª Junta de Conciliação e Julgamento de Teresina/PI, restando prejudicado , em consequência, o exame do recurso de agravo interposto pela União.
Este Tribunal, considerando o fato de a decisão não ter discutido a eficácia pro futuro da decisão e que, portanto, leis supervenientes alterando a estrutura remuneratória dos servidores estariam fora do alcance da deliberação, passou a considerar a data de trânsito em julgado do MS como o momento a partir do qual a vantagem URP deveria ser absorvida pelos posteriores aumentos de remuneração. O voto condutor do Acórdão 7856/2014-TCU-Primeira Câmara, de 2/12/2014, de Relatoria do Exmo. Ministro Benjamin Zymler esclarece os limites tanto da decisão em primeira instância quanto a prolatada em sede recursal no STF:
18. Nos termos do art. 468 do Código de Processo Civil, 'a sentença, que julgar total ou parcialmente a lide, tem força de lei nos limites da lide e das questões decididas'. Já o art. 472 do mesmo diploma legal, estabelece que: 'a sentença faz coisa julgada às partes entre as quais é dada, não beneficiando, nem prejudicando terceiros' (nossos os grifos) . 
19. Referidos dispositivos legais, como se vê, tratam dos limites objetivos (art. 468) e subjetivos (art. 472) da coisa julgada. 
20. Segundo o previsto no art. 472 do CPC, a coisa julgada vincula somente as partes, não atingindo terceiros, que não podem ser beneficiados ou prejudicados. Trata-se da eficácia inter partes da coisa julgada, que se justifica em razão dos princípios da ampla defesa e do contraditório, pois não se pode admitir que a sentença de mérito torne-se imutável e indiscutível para aquele que não participou do processo. 
21. Já o limite objetivo da coisa julgada diz respeito à possibilidade de rediscussão da matéria já decidida, ensinado a doutrina majoritária pátria que a eficácia preclusiva da coisa julgada atinge tão somente as alegações referentes à causa de pedir que fez parte da demanda, porquanto alegado outro fato jurídico ou outra fundamentação jurídica não presentes na primeira demanda, entende-se como afastada do caso a tríplice identidade (mesmas partes, mesma causa de pedir e mesmo pedido) , que impediria que a mesma causa fosse novamente enfrentada judicialmente em novo processo.
 22. No que diz respeito ao MS nº 31.412, cuja decisão transitou em julgado no dia 15/5/2014, entendo que não houve qualquer inovação quanto ao pagamento das parcelas relativas aos planos econômicos, ao menos com relação à eficácia pro futuro da referida decisão, já que no processo em que foi proferida discutiu-se tão somente a natureza jurídica da vantagem e a forma pela qual se daria a execução da decisão proferida na reclamação trabalhista transitada em julgado no âmbito da Justiça do Trabalho, uma vez que nela se determinou a incorporação da vantagem. 
23. Tem-se, assim, que, no âmbito do referido mandamus, não se discutiu, a meu ver, a perda da eficácia da decisão judicial trabalhista em face das leis supervenientes que alteraram os planos de carreira dos servidores beneficiados naquela decisão, tratando-se, portanto, de nova causa de pedir estranha à decisão transitada em julgado, sendo legítimo que se adote no processo ora em julgamento determinação no sentido de que a partir do trânsito em julgado do MS 31.412 haja a absorção do pagamento das parcelas reconhecidas por força de decisão judicial por leis ulteriores que alteraram a estrutura remuneratória dos inativos
Desde então, foram vários os julgados que seguiram a mesma linha de entendimento. Citam-se os Acórdão 11221/2015-TCU-Segunda Câmara, de 1º/12/2015, Relator Augusto Nardes; 1.244/2016-1ª Câmara (Acórdão de relação) , de 23/2/2016, Relator Augusto Sherman, mantido em sede recursal pelo Acórdão 8782/2017-TCU-Primeira Câmara, de 19/9/2017, Relator Bruno Dantas; e 12.767/2016-TCU-2ª Câmara, de 22/11/2016, Relatora Ana Arraes.
Tomando por analogia o tratamento dado nos julgados citados, entende-se pertinente adotar o mesmo procedimento e determinar a absorção da vantagem hora-extra do contracheque do interessado a partir do trânsito em julgado do RE 364.323 no STF, ocorrido em 2/6/2005.
Por fim, considerando que a unidade jurisdicionada não cadastrou novo ato concessório de aposentadoria em nome do inativo (peça 29) , que seja determinado referido cadastro no e-Pessoal.
CONCLUSÃO 
Ante as informações apresentadas, entende-se necessário determinar à UFRN que: a) diante do trânsito em julgado no STF do RE 364.323, em 2/6/2005 (peça 21) , promova, a partir da referida data, a absorção da vantagem referente às horas-extras do contracheque do interessado, pelas leis com eficácia posterior à referida decisão que alterem a estrutura remuneratória dos servidores inativos da UFRN; e b) emita novo ato concessório de aposentadoria em nome do ex-servidor, em que sejam suprimidas as irregularidades verificadas, e submeta-o ao TCU para nova apreciação.
PROPOSTA DE ENCAMINHAMENTO
Ante o exposto, submetam-se os autos à consideração superior com a proposta de determinar à Universidade Federal do Rio Grande do Norte que:
a) a partir do trânsito em julgado do Recurso Extraordinário (RE) 364.323, impetrado no Supremo Tribunal Federal, ocorrido em 2/6/2005, promova a absorção da vantagem referente às horas-extras, paga ao aposentado Jose Ivan de Carvalho (CPF: XXX.536.694-XX) sob a forma de rubrica judicial, pelas leis que vierem a alterar a estrutura remuneratória dos servidores inativos com eficácia posterior à referida decisão;
b) comunique ao aposentado a deliberação deste Tribunal e o alerte de que o efeito suspensivo proveniente da eventual interposição de recursos junto ao TCU não a eximirá da devolução dos valores indevidamente recebidos após a notificação, em caso de não provimento dos apelos;
c) no prazo de 30 (trinta) dias a partir da ciência deste acórdão, encaminhe a este Tribunal, por cópia, comprovante da data em que o interessado tomou conhecimento desta deliberação; e
d) no prazo de 30 (trinta) dias a contar da ciência desta deliberação, emita novo ato concessório de aposentadoria em nome do ex-servidor, em que sejam suprimidas as irregularidades verificadas, e submeta-o ao TCU para nova apreciação."
	É o relatório.

não há.

Procuradora-geral Cristina Machado da Costa e Silva.

APOSENTADORIA. MONITORAMENTO DE DETERMINAÇÃO PARA EXPEDIÇÃO DE NOVO ATO DE APOSENTADORIA COM EXCLUSÃO DE PARCELA JUDICIAL ALUSIVA A HORA EXTRA ORIUNDA DE REGIME CELETISTA. DECISÃO JUDICIAL FAVORÁVEL AO INTERESSADO. ABSORÇÃO DA VANTAGEM A PARTIR DO TRÂNSITO EM JULGADO DA SENTENÇA. DETERMINAÇÃO PARA EXPEDIÇÃO DE NOVO ATO CONCESSÓRIO.

APOSENTADORIA (APOS)

Secretaria de Fiscalização de Pessoal - Sefip.

Está em exame ato de concessão de aposentadoria a José Ivan de Carvalho, ex-servidor da Universidade Federal do Rio Grande do Norte - UFRN.
2.	A Secretaria de Fiscalização de Pessoal - Sefip monitorou o cumprimento do subitem 1.8 do Acórdão 9029/2016-TCU-Segunda Câmara, que considerou ilegal o ato de aposentadoria do interessado em decorrência de pagamento irregular de parcela judicial alusiva à hora extra oriunda do regime celetista.
3.	O citado decisum determinou, entre outros pontos, que a UFRN expedisse novo ato de aposentadoria, livre da irregularidade apontada, e o submetesse à apreciação deste Tribunal.
4.	A universidade informou ter notificado o interessado, mas que não havia suspendido o pagamento da parcela em razão de o ex-servidor ter sido beneficiado por sentença judicial transitada em julgado favorável aos servidores substituídos pelo Sindicato dos Trabalhadores em Educação do 3º Grau do Rio Grande do Norte - Sintest/RN em sede de mandado de segurança coletivo (Processo 0012053-62.1997.4.05.8400) .
5.	A análise a cargo da Sefip demonstrou que o pagamento eterno da referida "hora extra judicial" não encontra amparo na jurisprudência deste Tribunal e também do Supremo Tribunal Federal e que a data do trânsito em julgado da sentença deve ser o ponto de partida para que ocorra a absorção da supracitada vantagem.
6.	Por essa razão, propôs seja expedida determinação à UFRN para que promova a absorção da vantagem e emita novo ato a ser encaminhado a este Tribunal, no que foi acompanhada pelo Ministério Público junto ao TCU - MPTCU. 
7.	Acompanho os posicionamentos uniformes.
8.	No tocante ao pagamento de horas extras judiciais, já há entendimento pacífico no TCU, balizado pela Decisão 100/2002-2ª Câmara, de que incorporação de horas extras à remuneração de servidor que passou de celetista a estatutário encontra óbice intransponível na ausência de previsão legal.
9.	A matéria, inclusive, foi sumulada no âmbito deste Tribunal pelo Enunciado 241: "As vantagens e gratificações incompatíveis com o Regime Jurídico Único, instituído pela Lei nº 8.112, de 11-12-90, não se incorporam aos proventos nem à remuneração de servidor cujo emprego, regido até então pela legislação trabalhista, foi transformado em cargo público por força do art. 243 do citado diploma legal". 
10.	As exceções seriam os casos em que houve decisão judicial que garantiu a continuidade do pagamento com vistas a assegurar a irredutibilidade da remuneração anteriormente recebida pelos novos servidores quando ainda se encontravam sob o regime celetista.
11.	Nesses casos, a parcela deve ser paga na forma de Vantagem Pessoal Nominalmente Identificada - VPNI, a ser gradualmente compensada, até sua completa absorção, pelos reajustes subsequentes de remuneração.
12.	Todavia, já não subsiste a situação fática e jurídica a qual motivou a decisão judicial que determinara o pagamento destacado de horas extras, pois todas as carreiras de servidores públicos já foram reestruturadas por lei posteriormente à edição da Lei 8.112/1990, o que implica novas tabelas remuneratórias.
13.	Pela natureza dessa parcela individual, sua manutenção somente se justificaria até o momento em que fosse absorvida por ocasião de novas alterações na estrutura remuneratória dos interessados.
14.	Ocorre que as carreiras de docentes e de quadro técnico de instituições federais de ensino superior já foram reestruturadas em mais de uma oportunidade nos últimos anos, implicando novas estruturas remuneratórias. 
15.	Dessa forma, não há fundamento fático e jurídico para manutenção do pagamento da aludida vantagem.
16.	Todavia, dita vantagem se ampara em decisão judicial.
17.	A decisão favorável ao interessado nos autos do Mandado de Segurança Coletivo 0012053-62.1997.4.05.8400 transitou em julgado em 2/6/2005.
18.	Em relação à situação da coisa julgada, destaco que tem sua delimitação conformada pela relação jurídica que se formou à época dos fatos, não se tornando imutável em razão de ocorrências futuras, que, no presente caso, se deu pela alteração legal, desde a migração do interessado para o Regime Jurídico Estatutário, implementado pela Lei 8.112/1990. 
19.	Esse entendimento acerca dos limites da coisa julgada se encontra amparado pelo Supremo Tribunal Federal, conforme posicionamento do ministro Cezar Peluso (RE 559.019/SC) , cujo trecho transcrevo abaixo:
"Noutras palavras, a coisa julgada, como situação jurídica (res) regulada pela sentença como norma singular e concreta (iudicata) , alcança apenas o estado de coisas sobre o qual incidira a sentença, não se estendendo a inovações supervenientes, como a que, no caso e, por exemplo, decorra de lei ulterior que altere a organização ou a estrutura de cargos e carreiras, cujo regime jurídico não é imutável e perpétuo, nem gera direito adquirido à sua eterna permanência ou subsistência.
Assim, a limitação temporal não viola a coisa julgada, porque, uma vez implementada mudança na política salarial, não há falar em continuidade de pagamento de novos reajustes, nos termos da sentença. Essa pretensão esbarra na jurisprudência desta Corte, que não reconhece direito adquirido do servidor público a regime jurídico-funcional, nem à permanência do regime legal de reajuste de vantagem (RE nº 294.009-AgR, da minha lavra, DJ de 2.3.2004) " (grifo não é do original) 
20.	O exame da Sefip arrematou a matéria nos seguintes termos, in verbis:
"17. Sedimentado, portanto, o entendimento de que é irregular a manutenção de vantagens, a exemplo das horas-extras, incompatíveis com o regime estatutário; de que as decisões judiciais que autorizavam tais pagamentos têm sua eficácia cassada por leis supervenientes que estabeleçam aumentos remuneratórios suficientes para absorver o valor nominal da rubrica; e que, portanto, decisões deste TCU que julguem ilegais atos concessórios que ainda comportem o pagamento dessas parcelas e determinem a absorção dos pagamentos irregulares não ferem os institutos da coisa julgada ou do direito adquirido.
18. Resta elucidar o momento que deve ser considerado como o início da absorção da parcela horas-extras, diante da decisão judicial favorável à servidora beneficiária da vantagem já ter transitado em julgado em sede recursal no STF.
19. No presente caso, conforme informado anteriormente, o trânsito em julgado do Resp 1.551.193/RN no STJ ocorreu em 10/12/2015 (peça 20) .
 20. De se considerar o tratamento dado por esta Corte em processos análogos que tratam de outra parcela tida como irregular por esta Corte, a chamada URP (26,05%) .
 (...) 
23. Desde então, foram vários os julgados que seguiram a mesma linha de entendimento. Citam-se os Acórdão 11221/2015-TCU-Segunda Câmara, de 10/12/2015, Relator Augusto Nardes; 1.244/2016-1ª Câmara (Acórdão de relação) , de 23/2/2016, Relator Augusto Sherman, mantido em sede recursal pelo Acórdão 8782/2017-TCU-Primeira Câmara, de 19/9/2017, Relator Bruno Dantas; e 12.767/2016-TCU-2ª Câmara, de 22/11/2016, Relatora Ana Arraes.
24. Tomando por analogia o tratamento dado nos julgados citados, entende-se pertinente adotar o mesmo procedimento e determinar a absorção da vantagem hora-extra do contracheque do interessado a partir do trânsito em julgado do RE 364.323 no STF, ocorrido em 2/6/2005 (peça 20) ."
21.	Ante as razões expostas, acompanho o posicionamento da unidade técnica de que a absorção da vantagem hora extra deve ter como ponto de partida a citada data de 2/6/2005.
	Ante o exposto, VOTO por que o Tribunal adote o acórdão que submeto à consideração deste Colegiado.
TCU, Sala das Sessões Ministro Luciano Brandão Alves de Souza, em 12 de fevereiro de 2019.
ANA ARRAES 
Relatora